臺灣高等法院刑事判決
111年度上訴字第2210號
上  訴  人  
即  被  告  陳世宏




選任辯護人  李建暲律師（法扶律師）
上列上訴人即被告因毒品危害防制條例案件，不服臺灣臺北地方
法院111年度訴字第3號，中華民國111年5月11日第一審判決（起
訴案號：臺灣臺北地方檢察署110年度偵字第27690號）關於刑之
部分，提起上訴，本院判決如下：
    主  文
原判決關於刑之部分撤銷。
前開撤銷部分，陳世宏所犯販賣第二級毒品貳罪，各處有期徒刑
貳年陸月。應執行有期徒刑貳年拾月。
    理  由
一、上訴人即被告陳世宏（下稱被告）明示僅就原判決之刑提起
    上訴（本院卷第29頁上訴理由狀、第76頁準備程序筆錄），
    按「上訴得明示僅就判決之刑、沒收或保安處分一部為之」
    ，刑事訴訟法第348條第3項定有明文，是本件上訴審理範圍
    僅及原判決關於刑之部分，不及於其餘之犯罪事實及沒收部
    分。
二、刑法第57條序文明定：「科刑時應以行為人之責任為基礎，
    並審酌一切情狀」，既以罪責作為基礎，以下經原審認定之
    犯罪構成要件事實，雖非在上訴審理範圍之內，仍臚列如下
    ，以資審認原判決關於刑之部分是否符合罪責相當之原則：
    陳世宏明知安非他命係毒品危害防制條例所稱之第二級毒品
    ，不得販賣及持有。其意圖營利，基於販賣之故意，於民國
    110年4月20日晚間10時許，在新北市○○區○○路0段00○0號統
    一超商青潭門市前，以新臺幣（下同）1,800元之價格，販
    賣第二級毒品安非他命1公克予黎吉輝。後另行起意，於同
    月22日下午5時許，在前述統一超商青潭門市前，以1,900元
    之價格，販賣安非他命1公克予黎吉輝。嗣經警方依黎吉輝
    供出毒品來源而循線查獲。
三、本案當事人即檢察官及被告，以及辯護人，對於後述與刑有
    關證據之證據能力均不爭執，本院查無證據得認後述證據之
    取得有何違法情事，且認為後述證據之內容與刑之認定有關
    ，爰合法調查後引為本案裁判之依據。
四、被告所為，均係犯毒品危害防制條例（下稱該條例）第4條
    第2項之販賣第二級毒品罪；所犯二罪，犯意各別且行為互
    殊，應予分論併罰，均為原判決認定在案，爰為下列刑之判
    斷：
　㈠刑之加重事由（與犯罪事實無關，屬行為人個人情狀或基於
    特定刑事政策目的之事由）：檢察官於起訴書主張被告前因
    施用毒品案件，經原審法院判處有期徒刑6月、6月確定，嗣
    經定其應執行之刑為有期徒刑9月，110年1月8日執行完畢後
    ，5年以內故意再犯本件有期徒刑以上之罪，係屬累犯，均
    應依刑法第47條第1項加重其刑等語，固非無見，惟檢察官
    主張被告構成累犯之前案犯罪，均係施用毒品，與本件販賣
    第二級毒品之犯行，犯罪類型有別，罪質互異，且檢察官並
    未舉證證明被告所為本件犯行，有何特別之惡性或對刑罰反
    應力薄弱之情形，依據司法院釋字第775號解釋意旨，尚無
    依刑法第47條第1項加重其刑之必要。
　㈡刑之減輕事由（與犯罪事實無關，屬行為人個人情狀或基於
    特定刑事政策目的之事由）：
　  ⒈本件核無該條例第17條第2項「犯第4條至第8條之罪於偵查
      及審判中均自白者，減輕其刑」規定之適用：是項規定，
      係為鼓勵犯罪行為人自白、悔過，並期訴訟經濟、節約司
      法資源而設，故其所謂「自白」，應係指對自己之犯罪事
      實全部或主要部分為肯定供述之意。另所謂犯罪事實之「
      主要部分」，係以供述包含主觀及客觀之構成要件該當事
      實為基本前提，且須視被告或犯罪嫌疑人未交代犯罪事實
      部分係歪曲事實、避重就輕而意圖減輕罪責，或係出於記
      憶之偏差，或因不諳法律，而異其效果。倘被告或犯罪嫌
      疑人未交代之犯罪事實，顯係為遮掩犯罪真相，圖謀獲判
      其他較輕罪名甚或希冀無罪，難謂已為自白；若僅係記憶
      錯誤、模糊而非故意遺漏犯罪事實之主要部分，或祇係對
      於自己犯罪行為之法律評價有所誤解，經偵、審機關根據
      已查覺之犯罪證據、資料提示或闡明，於明瞭後而對犯罪
      事實之全部或主要部分為認罪之表示，則不影響自白之效
      力（最高法院111年度台上字第1591號刑事判決參照）。
      查被告於原審及本院審理時固坦承本案犯行，惟其於警詢
      時堅稱「我真的沒有因為給他毒品而賺到任何的錢，我就
      是照我跟別人拿的價格轉手原價拿給他」、「（問：該兩
      次毒品淨利多少？）完全沒有」、「我真的是原價給他的
      ，沒有賺任何錢」（偵卷第17-18頁），嗣於偵訊時經檢
      察官詢以「是否承認販賣第二級毒品安非他命」，確認其
      是否自白販賣毒品之犯行，亦明確答稱「不承認，我沒有
      販賣，我只承認轉讓第二級毒品給黎吉輝」（偵卷第129
      頁），且佐以被告自95年以來屢因毒品犯罪，經起訴、審
      判及執行等司法程序，有其本院被告前案紀錄表在卷可稽
      （本院卷第33-61頁），對於毒品犯罪非屬陌生，是其明
      確否認營利意圖，僅承認轉讓犯行，顯然未於偵查中就販
      賣第二級毒品罪之營利意圖構成要件予以自白，揆諸首開
      說明，尚不符合該條例第17條第2項之減輕其刑規定。
　  ⒉本件核有該條例第17條第1項「犯第四條至第八條、第十條
      或第十一條之罪，供出毒品來源，因而查獲其他正犯或共
      犯者，減輕或免除其刑」規定之適用：
　　  ⑴是項減免規定，旨在鼓勵犯人供出毒品來源，以利查緝
        破獲，進而減少毒品之擴散與危害。所稱「供出毒品來
        源」，係指犯該條例所定各罪之人，供出其所犯上開各
        罪該次犯行之毒品來源而言。亦即其供出之毒品來源，
        必須與其被訴之各該違反毒品危害防制條例犯行間有直
        接關聯者；所謂「因而查獲其他正犯或共犯」，須偵查
        機關或偵查輔助機關因被告供出毒品來源，而知悉並據
        以確實查獲其人、其犯行者，始屬之（最高法院111年
        度台上字第3914號刑事判決參照）。
　　  ⑵查被告於110年9月15日經警搜索查獲之當日，業向警方
        供稱其毒品上游綽號「茶壺」，本名姓鄭；被告曾於11
        0年8月28日透過LINE通訊軟體詢問「茶壺」有無安非他
        命，之後騎機車過去其住處，以3,000元購買1公克安非
        他命等語（警卷第25-26頁），並偕同警方至「荼壺」
        住處查證，依警方所提供指認犯罪嫌人紀錄表具體指認
        「茶壺」（警卷第27-28頁）。
　　  ⑶又警方係依被告上開所供，報請臺灣臺北地方檢察署檢
        察官指揮偵辦，查獲被告毒品上游「茶壺」為鄭裕錩，
        繼於110年11月4日以新北警店刑字第1104138775號刑事
        案件報告書報告該署續予偵辦等節，有卷附新北市政府
        警察局新店分局111年3月1日新北警店刑字第111409987
        2號函及上開刑事案件報告書可憑（原審卷第81-87頁）
        。依該刑事案件報告書所載，鄭裕錩涉嫌於110年8月28
        日在新北市○○區○○路0○0號，使用LINE通訊軟體作為聯
        絡工具，以3,000元販賣安非他命1公克予被告，後經警
        方於同年11月3日在上址地點拘提到案，並搜索扣得安
        非他命6包（重量分別約7.87、1.11、1.14、1.12、1.1
        8、0.29公克），大麻3包、殘渣袋1包、鏟管2支、磅秤
        2個、手機2支等物品之犯罪事實，除被告指證筆錄外，
        另有鄭裕錩坦承見面之陳述、LINE對話紀錄擷圖、扣案
        之前開證物等，可資佐證。
　　  ⑷被告係於查獲當日即供出毒品來源，明確指認何人於何
        時何地，以何方式販賣第二級毒品安非他命予己，嗣警
        方依其所供實施拘提搜索，扣得大量安非他命。以被告
        一經查獲，即刻供出毒品來源，其間無任何推拖遲延，
        適可排除被告為求減免其刑，事後蓄意誣指之可能；販
        賣毒品交易之雙方，為免遭到查緝，莫不極盡所能掩飾
        相關跡證，被告犯行與所供對象犯行間，儘管相距4月
        ，被告仍盡力提供毒品來源情資，應認時間上仍屬密接
        ；被告犯行係販賣少量安非他命毒品，所供對象係經警
        方查獲持有大量相同毒品，且有販賣少量毒品予被告之
        情，足可合理推論被告所供對象，應係被告犯行之上游
        毒品來源。另警方查獲被告所供毒品來源，除有被告指
        證之外，復有所供上游對象坦承見面之陳述、被告與所
        供對象間之LINE對話紀錄、扣案安非他命6包等證物可
        資佐證，客觀證據非屬薄弱。是整體觀察被告供出毒品
        來源之內容及警方依其所供查獲毒品來源之過程，得以
        認定被告所供毒品來源，與被告本件犯行具有直接關聯
        ，且為警方知悉並據以確實查獲其人及犯行，依前開說
        明，應依該條例第17條第1項規定減輕其刑。
　  ⒊刑法第59條「犯罪之情狀顯可憫恕，認科以最低度刑仍嫌
      過重者，得酌量減輕其刑」規定之適用：刑法第59條規定
      之酌量減輕其刑，必須犯罪另有特殊之原因與環境，在客
      觀上足以引起一般同情，認為即使予以宣告法定最低度刑
      ，猶嫌過重者，始有其適用。同為販賣第二級毒品之人，
      其原因動機不一，犯罪情節未必盡相同，或有大盤毒梟者
      ，亦有中、小盤之分，甚或僅止於吸毒者友儕間為求互通
      有無之有償轉讓者亦有之，其販賣行為所造成危害社會之
      程度自屬有異，法律科處此類犯罪，所設之法定刑卻同為
      「無期徒刑或10年以上有期徒刑，得併科新臺幣1,500萬
      元以下罰金」，對照其經依相關規定遞減後之法定最輕本
      刑猶嫌過重，自非不可依客觀之犯行與主觀之惡性二者加
      以考量其情狀是否有可憫恕之處，適用刑法第59條之規定
      酌量減輕其刑，期使個案裁判之量刑能斟酌至當，符合比
      例原則。查被告所為販賣第二級毒品之犯行，無視國家杜
      絕毒品危害之禁令，行為固屬不當，然衡酌其前無販賣毒
      品前科，有卷附前開前案紀錄表可循，本案犯行次數僅有
      2次，販賣對象為具有施用毒品習慣之黎吉輝1人，犯罪所
      得僅為1,800及1,900元，應係零星販賣，危害程度尚屬有
      限。又參以被告於警詢時所供，其係因黎吉輝苦苦哀求，
      才會向別人拿取毒品，並提供毒品等語（偵卷第18頁），
      核與證人黎吉輝於偵訊時供稱，有次在超商遇到被告，主
      動詢問其有無毒品，他說身上沒有，嗣後再用公共電話打
      給被告，始完成交易等語（偵卷第136頁），大致相符，
      足認本案犯行確係偶發，主觀惡性堪稱輕微。是被告僅因
      一時貪念，偶罹重典，與長期或大量販賣毒品之毒梟顯屬
      有別，實屬情堪憫恕，縱依該條例第17條第1項規定減輕
      其刑後，法定最輕本刑有期徒刑3年4月，猶嫌過重，爰依
      刑法第59條減輕其刑。
　  ⒋上開減輕事由，應依刑法第71條第2項規定，先依刑法第59
      條減輕其刑，再依該條例第17條第1項遞減其刑。
  ㈢原審就被告販賣第二級毒品之2次犯行予以論罪科刑，並定其
    應執行之刑，固非無見。惟原審未整體觀察被告經查獲之犯
    行，與所供出毒品來源經查獲之犯行間，容有時間上之密接
    ，且被告一經查獲，即指證毒品來源之犯行，復提供LINE對
    話紀錄供警追查，警方因而查獲毒品來源其人、其事及扣得
    大量相同毒品，可合理推論被告犯行與所供毒品來源間具有
    直接關聯，遽認本件無該條例第17條第1項規定之適用，難
    謂允洽。被告上訴指摘原判決未適用該條例第17條第1項減
    輕其刑，致科刑及定執行刑過重，為有理由，應由本院就原
    判決關於刑之部分撤銷改判。
  ㈣爰以行為人之責任為基礎，參考被告所述、前開前案紀錄表
    及卷附與被告罪責及個人狀況相關之資料，審酌被告係為毒
    友間互通毒品，並從中獲取毒品施用之犯罪動機及目的；係
    以電話聯絡約定在超商見面交易之犯罪手段；明知毒品為國
    家所嚴格查禁，卻仍鋌而走險；販賣第二級毒品2次之數量
    及交易價格非大，惟已使得毒品得以流通，對他人身心造成
    危害，並間接影響國民健康等情，兼衡其近10年內有多次施
    用毒品前科之素行；有精神及肢體方面之障礙，高職肄業，
    沒有需要撫養的家人，入所之前從事清潔工、保全，月薪2
    萬元出頭之生活狀況；偵查中否認營利意圖，審理時坦承全
    部犯行之態度等情，分別量處如主文第2項所示之刑，復考
    量被告整體犯罪均為販賣毒品犯罪，罪質相同，且於密集期
    間內對相同對象實施，並目前整體社會復歸之可能性，定其
    應執行之刑如主文第2項所示。
據上論斷，應依刑事訴訟法第369條第1項前段、第364條、第299
條第1項前段，判決如主文。
本案經檢察官許文琪提起公訴，檢察官樊家妍到庭執行職務。
中　　華　　民　　國　　111 　年　　10　　月　　11　　日
                  刑事第三庭    審判長法　官  張惠立
                                      法　官  廖怡貞
                                      法　官  張道周
以上正本證明與原本無異。
如不服本判決，應於收受送達後20日內向本院提出上訴書狀，其
未敘述上訴之理由者並得於提起上訴後20日內向本院補提理由書
（均須按他造當事人之人數附繕本）「切勿逕送上級法院」。
                                      書記官  彭秀玉
中　　華　　民　　國　　111 　年　　10　　月　　11　　日
附錄：本案論罪科刑法條全文
毒品危害防制條例第4條第2項
製造、運輸、販賣第二級毒品者，處無期徒刑或10年以上有期徒
刑，得併科新臺幣1千5百萬元以下罰金。